【裁判字號】    89,上訴,309
【裁判日期】    890405
【裁判案由】    偽造有價證券等
【裁判全文】
臺灣高等法院臺南分院刑事判決              八十九年度上訴字第三九號    Ｇ
      上  訴  人  臺灣臺南地方法院檢察署檢察官
      被      告  乙  ○  ○
      指定辯護人  本院公設辯護人  丁  ○  ○
右上訴人因被告偽造有價證券案件，不服臺灣臺南地方法院八十八年度訴緝字第七０
號中華民國八十九年一月二十一日第一審判決（起訴案號：臺灣臺南地方法院檢察署
八十四年度營偵字第一四七一號），提起上訴，本院判決如左：
      主      文
上訴駁回。
      事      實
一、乙○○與名為「施明山」之成年男子（施明山部分未據起訴）基於犯意之聯絡，
    並意圖為自己不法之所有，共謀以偽造之身分證設立商號並請領支票，再向廠商
    詐購貨物伺機脫售得財，乃於民國八十四年九月間，由乙○○提供其相片予施明
    山偽造「王福興」身分證一枚，並於八十四年九月二十三日，由「施明山」偽造
    「王福興」署押，而偽造王福興名義所出具委託書之私文書，並委請不知情林明
    善偽造「王福興」印章、木興建材行店印及營利事業登記證印章各一顆，並由林
    明善持上開偽造身分證及受託所刻王福興印章、木興建材行店印，在臺南縣政府
    營利事業統一發證設立登記申請書上偽造王福興印文、署押而偽造該申請書，持
    向臺南縣政府申請設立「木興建材行」，使該管公務員將此不實之事項登載於職
    務上所掌營利事業登記證公文書上，足生損害於臺南縣政府對於營利事業登記管
    理之正確性及「王福興」。再於八十四年九月三十日，由乙○○在支票帳戶申請
    書及支票存款約定書上偽造「王福興」簽名及印文，而偽造該申請書及約定書，
    並持該申請書、約定書及偽造之「王福興」印章，向臺灣中小企業銀行學甲分行
    申請開立一三九０之一支票存款帳號，請領支票使用，足生損害於王福興及臺灣
    中小企業銀行學甲分行。嗣即利用上開虛設商號及領得支票，於附表一所示時、
    地，連續以王福興名義開立支票偽造有價證券，並持該偽造支票向附表所示劉全
    力、吳川明、林水木、湯潤政、蘇金財等人連續詐購貨物，並持木興建材行營利
    事業登記證取信於劉全力等人，劉全力等人不疑有詐，如數將乙○○所詐購貨物
    送至木興建材行。嗣於八十四年十二月十六日十五時許，為警於臺南縣學甲鎮○
    ○路二號內查獲，並扣得偽造之王福興身分證一枚、王福興印章一顆、木興建材
    行店印一顆（原判決誤載為二顆）、營利事業登記證印章一顆。
二、案經臺南縣警察局學甲分局移送臺灣臺南地方法院檢察署檢察官偵查起訴。
      理      由
一、訊據被告乙○○對於右揭事實，除以王福興名義出具委託書委託他人向臺南縣政
    府申請設立木興建材行及偽造王福興名義支票部分外，均坦承不諱，惟辯稱：該
    委託書並非伊所簽具，該支票亦非伊所簽發，而係「施明山」簽發完畢後交伊行
    使，另伊雖有行使偽造之支票向他人購物，但有支付部分現金，案發後並均由被
    害人領回貨品，伊並未向湯潤政購買貨品，亦未詐欺云云。經查：
  (一)關於委託書上「王福興」署押，經原審法院當庭勘驗，確與被告自承由其簽具之
    臺灣中小企業銀行學甲分行支票帳戶申請書上之「王福興」署押不同，故被告所
    辯該委託書並非由伊所親自簽具乙節，應非子虛，惟被告迭於偵訊中自承：「施
    老闆拿資料給會計師，他申請的，我有在場」（詳八十四年度營偵字第一四七一
    號卷第七頁背面），「（８４．９．２３委託書是否你寫的？）不是的，但當時
    我有在場」等語（詳同上偵卷第三十四頁背面），被告既與「施明山」共謀，「
    施明山」簽具該委託書時，被告又在場而知情，足證被告顯有與「施明山」共同
    偽造該委託書，而由「施明山」負責該部分行為之分擔，被告尚不能以此脫免該
    部分偽造私文書之罪責。
  (二)被告雖辯稱該支票均非伊所簽發，而係「施明山」簽發完畢後交其行使，惟其迭
    於偵查中供稱：「是經我手買的，我有開支票」（詳同上偵卷第八頁），「（支
    票何人開的？）我開立的，是施明山交給我開的，開後支票他又收回去」等語（
    詳同上偵卷第三十四頁背面），嗣於通緝前在原審法院訊問時亦供：「（是否用
    王福興名義開票？）是的，我被人利用了」「（為何用王福興名義？）因當時我
    們都有欠人錢，施明山就說不要用自己的名義」「（是否用王福興名義開票？）
    支票是施老闆拿出來開的，蓋章是我蓋的」等語（詳原審八十五年度訴字第一九
    六號卷第八頁背面、第二十六頁背面）。被告既迭於偵查中及原審法院訊問時供
    承曾用王福興名義簽發支票，其事後翻異前詞，已不足採。
  (三)被告雖否認曾向附表一編號四所示湯潤政購買橡木及合板等貨物，惟被告於附表
    一編號四所示時、地持偽造之「王福興」支票，向湯潤政所經營岱偉實業有限公
    司購買貨物之事實，業經證人即岱偉公司外務員李世和於警訊中證述綦詳，並經
    指認被告照片無誤（詳八十四年度營偵字第一四七一號卷第四十、四十一頁），
    被告空言否認，委無足採。被告既持偽造支票向他人購買貨物，顯有為自己不法
    所有之意圖，而施詐術，被害人劉全力等既已將貨物交付，顯然被告已詐得他人
    財物，其事後縱令返還，無解於詐欺既遂之成立。又其簽發王福興之支票向劉全
    力、林水木、吳川明、湯潤政、蘇金財等人詐構貨物之事實，亦據劉全力等人於
    警訊時證述綦詳，並有林水木、吳川明、劉全力、湯潤政等人領回被騙物品時出
    具之保管單四紙、被告以王福興名義簽發予劉全力支票影本二紙（支票號碼分別
    為ＡＰ0000000號、0000000號，發票日分別為八十五年二月十日
    、二月二十日，金額分別為二十三萬四千元、二十萬元）、簽發予湯潤政支票影
    本三紙（支票號碼分別為ＡＰ0000000號、0000000號、0000
    000號，發票日分別為八十四年十二月二十五日、十二月三十日，金額分別為
    二十三萬二千五百四十元、三十萬元、三十三萬五千一百元）在卷可按。
  (四)上開事實，並有以「王福興」名義出具之委託書、木興建材行營利事業登記證、
    向臺灣中小企業銀行學甲分行申請開立支票帳戶之申請書、偽造之「王福興」身
    分證、「王福興」印章、木興建材行店印、營利事業登記證印章等物在卷或扣案
    可稽，事證明確，被告犯行已堪認定。
二、核被告乙○○所為，係犯刑法第二百十六條、第二百十二條行使偽造特種文書罪
    、第二百十六條、第二百十條行使偽造私文書罪、第二百十四條使公務員登載不
    實罪、第二百零一條第一項偽造有價證券罪、第三百三十九條第一項詐欺取財罪
    。被告與「施明山」之男子就上開犯行，互有犯意之聯絡及行為之分擔，當論以
    共同正犯。又被告與「施明山」利用不知情林明善行使偽造私文書及使公務員登
    載不實部分，則屬間接正犯。被告與「施明山」偽造王福興印章、印文及署押之
    行為，係偽造私文書、偽造有價證券行為之一部，不另論罪。被告等偽造私文書
    之低度行為，應為行使之高度行為所吸收，另其行使偽造有價證券之輕度行為，
    則為偽造有價證券之高度行為所吸收，亦均不另論罪。被告與「施明山」前後多
    次行使偽造文書、偽造有價證券及詐欺取財犯行，時間緊接，所犯構成要件亦復
    相同，顯係基於概括犯意反覆為之，均依刑法第五十六條連續犯規定論以一罪，
    並加重其刑。另被告所犯上開數罪，具有方法結果之牽連犯關係，應依刑法第五
    十五條後段規定，從一重按偽造有價證券罪處斷。原審以被告罪證明確，因予適
    用刑法第二十八條、第五十六條、第二百零一條第一項、第二百十條、第二百十
    二條、第二百十四條、第二百十六條、第三百三十九條第一項、第五十五條後段
    、第二百十九條、第二百零五條、第三十八條第一項第二款、第三項，罰金罰鍰
    提高標準條例第一條前段規定，並審酌被告犯罪動機、被害人所受損害及被告犯
    罪後僅坦承部分犯行等一切情狀，量處有期徒刑三年六月。附表二編號一至十所
    示之物，亦認定為偽造印章、印文及署押，併依刑法第二百十九條規定沒收；編
    號十一所示之物，亦認定為偽造之有價證券，另依刑法第二百零五條規定沒收；
    編號十二至十三所示之物，則認定為供被告犯罪所用之物，且為被告所有，已據
    被告供承在卷，亦依刑法第三十八條第一項第二款、第三項規定宣告沒收。至於
    附表二編號十一所示以外之其他被告偽造之支票，因未據扣案，無法特定且無從
    證明確係存在，未免執行困難，亦敘明不予宣告沒收之旨。本院經核原判決，認
    事用法，俱無不合，量刑亦稱妥適，檢察官上訴意旨，認併案部分（八十九年營
    偵字第二七０號）與本案有連續犯關係，為裁判上一罪，指摘原判決未予審判不
    當，為無理由，應予駁回。
三、臺灣臺南地方法院檢察署八十九年度營偵字第二七０號（即原檢察署八十五年度
    營偵字第二五三號檢送臺灣高雄地方法院檢察署八十五年度偵緝字第十三號呈請
    臺灣高等法院檢察署檢察長令轉臺灣臺南地方院檢察署偵辦部分）併辦意旨以：
    (一)臺灣高雄地方法院檢察署八十二年度偵字第七三四八號：被告乙○○係高雄市
    靖祥企業有限公司負責人，基於意圖為自己不法所有之概括犯意，於八十一年年
    二月至七月間，連續以自己為發票人開立支票及與客戶交換所得支票，假自己名
    義或偽刻客戶之公司及私人印鑑背書後，持向周淑華、蘇秋花、甲○○、蕭新吉
    、高順隆、黃昭成等人購貨或調取現金，另佯稱為余秋林辦理貸款，將余秋林所
    有坐落高雄縣林園鄉○○段六八０之五七等十餘筆土地設定抵押借款侵吞入己，
    而上開支票共計一百零八張，屆期均遭退票，被告乙○○並迅速以低價將詐得之
    貨品變賣後逃逸。(二)臺灣高雄地方法院檢察署八十二年度偵字第一四八八一號：
    被告乙○○與蕭新吉均明知蕭新吉所經營沅益木業有限公司已週轉不靈，無支付
    能力，竟共同意圖為自己不法之所有，於八十一年一月間，由蕭新吉簽發沅益木
    業公司之支票三張，面額各為六十萬元，合計一百八十萬元，交由乙○○持向告
    訴人丙○○佯稱支票必定會兌現，向告訴人所經營富泰木業有限公司詐購木製品
    ，告訴人公司不疑有他而陷於錯誤，而交付等值木製品共四批，詎被告於購得木
    材後，所簽發支票均退票，且逃匿無蹤，因認被告乙○○涉有刑法第三百三十九
    條第一項詐欺取財罪嫌云云。(三)臺灣高雄地方法院檢察署八十四年度偵字第二０
    六四三號：被告乙○○、曾安、謝永義、彭全利、陳建智等五人共謀詐欺，於八
    十一年間簽發拒絕往來支票，面額共計一千八百五十一萬元，向告訴人甲○○購
    買木材，屆期均不獲兌現，因認被告乙○○涉有刑法第三百三十九條第一項詐欺
    取財罪嫌云云。惟查該三部分併案事實均發生於八十一年間，而本件論罪科刑事
    實則發生於八十四年間，其間相距三年之久，又據被告陳明上開事實係其於高雄
    經商失敗而積欠之債務，至於本案則係經商失敗後至臺南地區遇上「施明山」，
    受「施明山」引誘而犯罪，實難認被告係基於概括犯意所為，依此而論，併辦部
    分與前揭論罪科刑部分顯無連續犯關係，自非起訴效力所及，本院無從併為審理
    ，應退回由檢察官偵查處理，併此敘明。
據上論結，應依刑事訴訟法第三百六十八條，判決如主文。
本案經檢察官曾顯智到庭執行職務。
中    華    民    國      八十九      年      四      月      五        日
                                  臺灣高等法院臺南分院刑事第五庭
                                      審判長法官  茆    臺    雲
                                            法官  曾    平    杉
                                            法官  李    文    福
右正本證明與原本無異。
如不服本判決，應於判決送達後十日內向本院提出上訴狀，其未敘述理由者並應於提
出上訴狀後十日內向本院補提理由書（應附繕本)。
                                      法院書記官  徐    瑞    清
中    華    民    國      八十九      年      四      月      六        日
附錄：本判決論罪法條
刑法第二百零一條第一項：意圖供行使之用，而偽造、變造公債票、公司股票或其他
                        有價證券者，處三年以上十年以下有期徒刑，得併科三千
                        元以下罰金。
刑法第二百零一條第二項：行使偽造、變造之公債票、公司股票或其他有價證券，或
        意圖供行使之用，而收集或交付於人者，處一年以上七年
                        以下有期徒刑，得併科三千元以下罰金。
刑法第二百十條：偽造、變造私文書，足以生損害於公眾或他人者，處五年以下有期
                徒刑。
刑法第二百十二條：偽造、變造護照、旅券、免許證、特許證及關於品行、能力服務
                  或其他相類之證書、介紹書，足以生損害於公眾或他人者，處一
                  年以下有期徒刑、拘役或三百元以下罰金。
刑法第二百十四條：明知為不實之事項，而使公務員登載於職務上所掌之公文書，足
                  以生損害於公眾或他人者，處三年以下有期徒刑、拘役或五百元
                  以下罰金。
刑法第二百十六條：行使第二百十條至第二百十五條之文書者，依偽造、變造文書或
                  登載不實事項或使登載不實事項之規定處斷。
刑法第二百十七條第一項：偽造印章、印文或署押，足以生損害於公眾或他人者，處
                        三年以下有期徒刑。
刑法第三百三十九條第一項：意圖為自己或第三人不法之所有，以詐術使人將本人或
                          第三人之物交付者，處五年以下有期徒刑、拘役或科或
附表一：
一、八十四年十一月間，向台北縣三重市劉全力所負責之利全工業有限公司詐購工程
    鋼管支柱四十三萬四千元，並以王福興名義簽發台灣中小企業銀行學甲分行為付
    款人（帳號一三九Ｏ－一號）支票二張（分別為票號：ＡＰ0000000號、
    面額二十萬元；票號ＡＰ0000000號、面額二十三萬四千元）支付價款。
二、八十四年十一月二十日，向台南市林水木所負責之銘彰堆高機行詐購堆高機一輛
    五十二萬五千元，並以王福興名義簽發上開申請之支票三張（分別為票號：ＡＰ
    0000000號、面額五十萬元〔已兌現〕；票號ＡＰ0000000號、面
    額十八萬元；票號ＡＰ0000000號、面額十八萬七千五百元）支付價款。
三、八十四年十一月二十七日，向台南縣學甲鎮蘇金財所開設之中國茶葉行詐購茶葉
    三十六萬元，並交付現金八萬元及以王福興名義簽發上開申請之支票一張（票號
    ：ＡＰ0000000號、面額二十八萬元）支付價款。
四、八十四年十二月四日及六日，向高雄市湯潤政所負責之岱偉實業有限公司詐購合
    板、橡木等木製品共一百零六萬元，並以王福興名義簽發支票四張（分別為票號
    ：ＡＰ0000000號、面額三十三萬五千一百元；票號ＡＰ0000000
    號、面額三十萬元；票號ＡＰ0000000號、面額二十三萬二千五百四十元
    ；票號ＡＰ0000000號）支付價款。
五、八十四年十二月八日及十三日，向台北縣淡水鎮吳川明所負責之川大木業有限公
    司詐購柚木及實心地板共九十七萬元，並以王福興名義簽發支票三張（面額各為
    三十六萬二千元、二十九萬元、三十萬元）支付價款。
附表二：
一、偽造之王福興印章一枚
二、偽造之木興建材行店印一枚
三、營利事業登記證印章一枚
四、委託書上偽造之「王福興」署押一枚
五、委託書上偽造之「王福興」印文一枚
六、台南縣政府營利事業統一發證設立登記申請書上之「王福興」印文一枚
七、台南縣政府營利事業統一發證設立登記申請書上之「木興建材行印」印文一枚
八、支票存款開戶申請書上偽造之「王福興」署押一枚
九、支票存款開戶申請書上偽造之「王福興」印文一枚
十、支票存款約定書上偽造之「王福興」署押一枚
十、支票存款約定書上偽造之「王福興」印文一枚
十一、偽造之王福興支票五張：
（一）票號：ＡＰ0000000號、面額二十萬元
（二）票號：ＡＰ0000000號、面額二十三萬四千元
（三）票號：ＡＰ0000000號、面額三十三萬五千一百元
（四）票號：ＡＰ0000000號、面額三十萬元
（五）票號：ＡＰ0000000號、面額二十三萬二千五百四十元
十二、偽造之王福興身分證上之照片一張
十三、台南縣政府營利事業登記證一張


司法院資訊處製作；財團法人民間司法改革基金會備份。
